ACORDAO-COMPLETO-2325050

ACÓRDÃO 2243/2019 ATA 36/2019 - PLENÁRIO

VISTOS, relatados e discutidos estes autos que tratam de consulta formulada pelo então Presidente da Câmara dos Deputados, Sr. Deputado Eduardo Cunha, sobre a possibilidade de a hora reduzida, que serve de base para o cálculo do adicional noturno, ser considerada no cômputo da jornada de trabalho e, em caso positivo, se essa hora reduzida se aplicaria também às jornadas de turnos ininterruptos de revezamento,
ACORDAM os Ministros do Tribunal de Contas da União, reunidos em Sessão Plenária, diante das razões expostas pelo Relator, em:
9.1. conhecer da consulta, com fulcro nos artigos 264, inciso VI, §§ 1º e 2º e 265 do Regimento Interno do TCU;
9.2. nos termos do art. 1º, inciso XVII, da Lei 8.443/1992, responder ao consulente que:
9.2.1. a hora noturna correspondente a 52 minutos e 30 segundos, no período compreendido entre 22h de um dia e 5h do dia seguinte, deve ser considerada tão somente para fins de cálculo do adicional noturno, não repercutindo na jornada de trabalho, a teor do disposto no caput do art. 75 da Lei 8.112/1990;
9.3. dar ciência desta deliberação à Câmara dos Deputados.

Consulta sobre a possibilidade de a hora noturna reduzida ser considerada no cômputo da jornada de trabalho.

Câmara dos Deputados.

3. Interessados/Responsáveis: não há.

13.1. Ministros presentes: José Mucio Monteiro (Presidente), Benjamin Zymler, Augusto Nardes (Relator), Aroldo Cedraz e Ana Arraes.
13.2. Ministros-Substitutos convocados: Augusto Sherman Cavalcanti, Marcos Bemquerer Costa, André Luís de Carvalho e Weder de Oliveira.

AUGUSTO NARDES

Trata-se de consulta formulada pelo então Sr. Presidente da Câmara dos Deputados, Deputado Eduardo Cunha, sobre a possibilidade de a hora reduzida, correspondente a 52 minutos e 30 segundos, que serve de base para o cálculo do adicional noturno, ser considerada no cômputo da jornada de trabalho e, em caso positivo, se essa hora reduzida se aplicaria também às jornadas de turnos ininterruptos de revezamento, como 12 horas de trabalho e 36 horas de descanso.
2.	A Secretaria de Fiscalização de Pessoal – Sefip (peça 2) , se manifestou no sentido de que a hora noturna correspondente a 52 minutos e 30 segundos, no período compreendido entre 22h de um dia e 5h do dia seguinte, deve ser considerada tão somente para fins de cálculo do adicional noturno, não repercutindo na jornada de trabalho, como evidencia sua instrução que transcrevo abaixo:
INTRODUÇÃO
1.	Cuidam os autos de consulta formulada pelo Exmo. Sr. Presidente da Câmara dos Deputados, Deputado Eduardo Cunha, sobre a possibilidade de a hora reduzida, correspondente a 52 minutos e 30 segundos, que serve de base para o cálculo do adicional noturno, ser considerada no cômputo da jornada de trabalho e, em caso positivo, se essa hora reduzida se aplicaria também às jornadas de turnos ininterruptos de revezamento, como 12 horas de trabalho x 36 de descanso (peça 1, p. 1-2) .
HISTÓRICO
2.	De acordo com o parecer que acompanhou a peça embrionária dos autos (peça 1, p. 3-11) , a Assessoria Técnica da Diretoria-Geral da Câmara dos Deputados esclarece que “a dúvida objeto da presente consulta consiste em saber se a redução da hora para 52 minutos e 30 segundos deve ser feita somente para fins de cálculo do referido adicional noturno ou se, por outro lado, deve também ser aplicada para fins de contagem da própria jornada de trabalho”. (destaque no original) .
3.	Ressalta que, em relação aos servidores públicos, a matéria não é pacífica nem no âmbito do Poder Judiciário, nem nos órgãos integrantes da Administração Pública Federal, lembrando da existência do Enunciado 214 da Súmula de Jurisprudência do STF, segundo o qual “A duração legal da hora de serviço noturno (52 minutos e 30 segundos) constitui vantagem suplementar que não dispensa o salário adicional”.
4.	Destaca, no entanto, que tal verbete sumular foi editado em 1963, tendo como referência legislativa a Consolidação das Leis do Trabalho – CLT, que possui “redação mais clara e taxativa que a norma estatutária”, por estabelecer em parágrafo específico que “A hora do trabalho noturno será computada como de 52 minutos e 30 segundos”. Sendo assim, informa que a jurisprudência trabalhista é firme no sentido de que “a ficção jurídica relativa à hora noturna reduzida não se relaciona apenas ao pagamento de adicional noturno, porquanto repercute também na duração da jornada de trabalho”.
5.	Favoravelmente à utilização da hora reduzida no cômputo da jornada de trabalho, cita precedente do Tribunal Regional Federal da 5ª Região, assim ementado:
ADMINISTRATIVO E PROCESSUAL CIVIL. PRELIMINARES. LITISPENDÊNCIA. CERCEAMENTO DE DEFESA. SERVIDOR PÚBLICO. VIGILANTE. JORNADA DE TRABALHO. HORAS EXTRAS. ADICIONAL NOTURNO.
 (...) 
- O serviço extraordinariamente exercido (horas extras) deverá ser remunerado com acréscimo de 50% em relação à hora normal de trabalho, respeitado o limite máximo de 2 horas por jornada, bem como é devido o pagamento do adicional noturno àquelas pessoas que prestam serviço no horário compreendido entre 22 horas de um dia e 5 horas do dia seguinte, o qual terá o valor-hora acrescido de 25%, computando-se cada hora como 52 minutos e 30 segundos. Exegese dos arts. 73, 74 e 75, da Lei 8.112/90.
- Se o autor laborava numa escala de 12 horas por 36 de descanso, das 18:00 às 06:00 horas do dia seguinte, sua jornada diária corresponderia a 13 horas de trabalho, já que entre 22 horas de um dia e 5 horas do dia posterior é computada como de 52 minutos e 30 segundos. Sendo assim, a cada mês de trabalho o autor teria excedido a carga horária normal (176 horas) , sendo-lhes devidas tais horas extras, a partir do ano de 1991 até 1995, respeitando-se, no entanto, o limite legal de 2 horas-extras por jornada e 44 semanais. (destaque na transcrição original) 
6.	Por outro lado, menciona precedentes do Tribunal Regional Federal da 4ª Região contrários à tese de que a hora noturna reduzida reflete na jornada de trabalho, destacando trecho do voto condutor proferido no âmbito da Apelação Cível n. 5004281-10.2011.404.7200/SC, senão vejamos:
O art. 75 da Lei nº 8.112/90 assim dispõe:
“Art. 75. O serviço noturno, prestado em horário compreendido entre 22 (vinte e duas) horas de um dia e 5 (cinco) horas do dia seguinte, terá o valor-hora acrescido de 25% (vinte e cinco por cento) , computando-se cada hora como cinquenta e dois minutos e trinta segundos”.
Baseado nesse dispositivo legal pretende o autor computar a hora de trabalho noturna como sendo 52:30 minutos e, destarte, converter as horas excedentes (7:30 minutos/hora) em pecúnia.
Todavia, a interpretação feita pelo autor não prospera, porquanto a norma é clara em considerar a hora noturna reduzida apenas para a incidência do adicional noturno (25%) , isto é, não tem o alcance de reduzir efetivamente a hora trabalhada para 52:30 minutos.
O entendimento do autor conduziria à ofensa ao art. 9º da Lei nº 9.654/98, que cria a carreira de Policial Rodoviário Federal e dá outras providências, pois este dispositivo prevê que é de quarenta horas semanais a jornada de trabalho dos integrantes da carreira de que trata esta Lei.
Vale dizer: caso a pretensão do autor fosse acolhida, sua jornada de trabalho seria reduzida a patamar inferior ao previsto legalmente, pois no período entre 22:00 horas e 5:00 horas não trabalharia 7 horas, mas sim 6:07:30 (seis horas, sete minutos e trinta segundos) .
Outrossim, a redução da jornada de trabalho do autor traria sérios prejuízos à Administração, pois haveria necessidade de readequação de toda /escala de serviço, tendo em vista que a diminuição da jornada de trabalho noturna do autor implicaria em acréscimo de horas de trabalho noturnas de outros PRF’s; e, se todos se sujeitassem à jornada de trabalho ora objetivada, é provável que o quadro de agentes da PRF fosse insuficiente para atender à demanda no período noturno.
Ademais, os PRF’s são fundamentais para garantir a segurança (já precária) das rodovias federais em todo o pais e, bem por isso, sequer se pode cogitar de que postos da PRF fiquem desguarnecidos durante grande lapso de tempo, especialmente no período noturno, quando os acidentes são comuns.
Logo, a pretensão do autor conduz à redução de sua jornada semanal de trabalho (o autor sequer menciona a possibilidade de compensação das horas trabalhadas a menos no período noturno) , motivo pelo qual o pedido é improcedente.  (destaques na transcrição original) 
EXAME DE ADMISSIBILIDADE 
7.	Como se vê, a autoridade consulente é legitimada a formular consultas perante esta Corte de Contas, a teor do disposto no art. 264, inciso I, do Regimento Interno do TCU.
8.	O mesmo art. 264 prevê, em seu § 1º, que as consultas “devem conter a indicação precisa do seu objeto, ser formuladas articuladamente e instruídas, sempre que possível, com parecer do órgão de assistência técnica ou jurídica da autoridade consulente”. No presente caso, verifica-se que o objeto está precisamente indicado, a consulta está formulada de forma articulada e acompanhada do mencionado parecer.
9.	Em relação ao § 2º do citado artigo, que exige a demonstração da “pertinência temática da consulta às respectivas áreas de atribuição das instituições que representam”, não há dúvidas sobre sua observância ante a atividade estatal exercida pela Câmara dos Deputados, podendo a consulta ser conhecida pelo Tribunal.
EXAME TÉCNICO
10.	Antes de adentrar na análise da questão relativa à dúvida levantada pela autoridade consulente, convém traçar os contornos normativos aplicáveis à matéria, aos quais se acrescenta os devidos destaques.
11.	A Constituição Federal de 1988, por meio do inciso IX do seu art. 7º, estabeleceu, ao enumerar os direitos dos trabalhadores urbanos e rurais, que a remuneração do trabalho noturno deve ser superior à do diurno.
12.	O adicional noturno celetista é de, no mínimo, 20% (vinte por cento) sobre o valor da hora diurna e está previsto no art. 73 da CLT, assim expresso:
Art. 73 - Salvo nos casos de revezamento semanal ou quinzenal, o trabalho noturno terá remuneração superior à do diurno e, para esse efeito, sua remuneração terá um acréscimo de 20% (vinte por cento) , pelo menos, sobre a hora diurna.
§ 1º - A hora do trabalho noturno será computada como de 52 (cinquenta e dois) minutos e 30 (trinta) segundos.
§ 2º - Considera-se noturno, para os efeitos deste artigo, o trabalho executado entre as 22 horas de um dia e as 5 horas do dia seguinte.
§ 3º - O acréscimo a que se refere o presente artigo, em se tratando de empresas que não mantêm, pela natureza de suas atividades, trabalho noturno habitual, será feito tendo em vista os quantitativos pagos por trabalhos diurnos de natureza semelhante. Em relação às empresas cujo trabalho noturno decorra da natureza de suas atividades, o aumento será calculado sobre o salário mínimo geral vigente na região, não sendo devido quando exceder desse limite, já acrescido da percentagem.
§ 4º - Nos horários mistos, assim entendidos os que abrangem períodos diurnos e noturnos, aplica-se às horas de trabalho noturno o disposto neste artigo e seus parágrafos.
§ 5º - Às prorrogações do trabalho noturno aplica-se o disposto neste Capítulo. (grifo nosso) 
13.	Em relação aos servidores públicos federais, a Lei 8.112/1990 estabelece o seguinte:
Art. 61. Além do vencimento e das vantagens previstas nesta Lei, serão deferidos aos servidores as seguintes retribuições, gratificações e adicionais:
 (...) 
VI – adicional noturno;
 (...) 
Art. 75. O serviço noturno, prestado em horário compreendido entre 22 (vinte e duas) horas de um dia e 5 (cinco) horas do dia seguinte, terá o valor-hora acrescido de 25% (vinte e cinco por cento) , computando-se cada hora como cinquenta e dois minutos e trinta segundos.
Parágrafo único. Em se tratando de serviço extraordinário, o acréscimo de que trata este artigo incidirá sobre a remuneração prevista no art. 73. (grifo nosso) 
14.	Quanto à jornada de trabalho, a norma estatutária assim dispõe:
Art. 19. Os servidores cumprirão jornada de trabalho fixada em razão das atribuições pertinentes aos respectivos cargos, respeitada a duração máxima do trabalho semanal de quarenta horas e observados os limites mínimo e máximo de seis horas e oito horas diárias, respectivamente (Redação dada pela Lei 8.270, de 17/12/91) .
§ 1º O ocupante de cargo em comissão ou função de confiança submete-se a regime de integral dedicação ao serviço, observado o disposto no art. 120, podendo ser convocado sempre que houver interesse da Administração (Redação dada pela Lei 9.527, de 10/12/97) .
§ 2º O disposto neste artigo não se aplica a duração de trabalho estabelecida em leis especiais (Incluído pela Lei 8.270, de 17/12/91) .
15.	Definidos os lindes normativos aplicáveis à espécie, passa-se a examinar a possibilidade de a hora noturna reduzida (52 minutos e 30 segundos) , que serve de base para o cálculo do adicional noturno, ser considerada também no cômputo da jornada de trabalho do servidor público federal.
16.	Convém esclarecer que, apesar de a Justiça Trabalhista admitir a incidência da hora noturna reduzida no cômputo da jornada de trabalho, conforme destacado no parecer que acompanhou o ofício da autoridade consulente, não apenas as redações diferentes da CLT e da Lei 8.112/1990 no que pertine à matéria em foco, mas também as peculiaridades jurídico-legais atinentes a cada regime induzem ao raciocínio de que é possível haver tratamento diferenciado do servidor público e do trabalhador regido pela CLT, sem que isso implique em ofensa à Constituição Federal, até porque apenas foi estabelecido pela Lei Maior que a renumeração do trabalho noturno deve ser superior à do diurno (art. 7º, inciso IX) .
17.	Especificamente em relação aos servidores públicos federais, o TRF da 5ª Região, no âmbito da Apelação Cível n. 173.422/PB, como destacado no aludido parecer, considerou que ao servidor que laborava numa escala de 12 por 36 horas de descanso, das 18h às 6h do dia seguinte, era devido o pagamento de uma hora extra por plantão, por considerar que a jornada diária corresponderia a 13 horas, já que deveria ser computado fictamente naquela jornada uma hora a mais.
18.	Em sentido diverso, o TRF da 4ª Região, ao adotar como razões de decidir os argumentos do juízo de primeiro grau, considerou que a hora noturna reduzida deveria apenas incidir no cálculo do adicional noturno, não tendo, portanto, o condão de diminuir a jornada de trabalho, de forma a não violar o disposto no art. 9º da Lei 9.654/1998, que estabelece uma jornada de 40 horas semanais para os policiais rodoviários federais (Apelação Cível n. 5004281-10.2011.404.7200/SC) .
19.	Como visto acima, o pagamento do adicional noturno, conforme estabelecido no art. 75 da Lei 8.112/1990, consiste no acréscimo de 25% (vinte e cinco por cento) ao valor da hora diurna, computando-se cada hora noturna como 52 minutos e 30 segundos no período compreendido entre 22h de um dia e 5h do dia seguinte.
20.	Sendo assim, o trabalho desempenhado entre 22h de um dia e 5h do dia seguinte, embora resulte no cumprimento de 7 horas efetivas, corresponderá a 8 horas fictas para fins de cálculo do adicional noturno. Noutras palavras, o servidor que labore durante todo o período noturno, apesar de cumprir efetivamente, nesse período, 7 horas de trabalho, a base de cálculo da referida vantagem considerará um total de 8 horas.
21.	Para melhor visualizar a contagem ficta das horas noturnas, confira-se a seguinte tabela:
	Início da hora noturna
	Término da hora noturna
	Jornada Noturna Qtd. horas fictas

	22:00:00
	22:52:30
	52:30

	22:52:30
	23:45:00
	52:30

	23:45:00
	00:37:30
	52:30

	00:37:30
	01:30:00
	52:30

	01:30:00
	02:22:30
	52:30

	02:22:30
	03:15:00
	52:30

	03:15:00
	04:07:30
	52:30

	04:07:30
	05:00:00
	52:30

	Total
		8 horas

22.	Com base no raciocínio acima, e considerando a redação do caput do art. 75 da Lei 8.112/1990, depreende-se que a hora noturna reduzida aplica-se tão somente para fins de incidência do adicional noturno, pois, do contrário, haveria um duplo benefício ao servidor não autorizado por lei. Isso porque, de um lado, entre 22h de um dia e 5h do dia seguinte, já são consideradas, fictamente, 8 horas de trabalho para o cálculo do adicional noturno dos servidores que trabalham durante todo esse período e, de outro, para fins de cômputo da jornada de trabalho, ou haveria um acréscimo ficto de horas à jornada efetivamente cumprida, situação que poderia gerar o pagamento de horas extras, ou a redução efetiva de uma hora diária na jornada legalmente estabelecida pelo art. 19 da Lei 8.112/1990 ou em leis específicas, o que, neste caso, exigiria da Administração a readequação da força de trabalho às necessidades do serviço.
23.	Ademais, entende-se que eventual interpretação de que a hora noturna reduzida repercute na jornada de trabalho do servidor seria contrária ao interesse público por representar um injustificável e incalculável aumento da despesa pública na área de pessoal, notadamente provocado pela necessidade de pagamento de serviço extraordinário, até porque o número de servidores que se beneficiariam desse entendimento no âmbito de toda a Administração Pública Federal é indeterminado.
24.	Por derradeiro, registre-se que a segunda dúvida levantada pela autoridade consulente, que consiste em saber se hora noturna reduzida também teria aplicação nas jornadas de turnos ininterruptos de revezamento, não precisou ser analisada, tendo em vista sua subordinação à primeira, isto é, somente deveria ser respondida se a conclusão, obviamente, fosse pela possibilidade de a hora noturna reduzida refletir na jornada de trabalho.
CONCLUSÃO
25.	Considerando que a hora noturna reduzida (52 minutos e 30 segundos) implica diretamente no cálculo do adicional noturno, depreende-se que a melhor exegese do caput do art. 75 da Lei 8.112/1990 é aquela que fundamentou o julgamento da Apelação Cível n. 5004281-10.2011.404.7200/SC pelo TRF da 4ª Região, no sentido de que “ (...) a norma é clara em considerar a hora noturna reduzida apenas para incidência do adicional noturno (25%) , isto é, não tem o alcance de reduzir efetivamente a hora trabalhada para 52:30 minutos”.
26.	Por essa razão, opina-se por que o Tribunal responda ao consulente que a hora noturna reduzida, no período compreendido entre 22h de um dia e 5h do dia seguinte, deve ser considerada tão somente para fins de cálculo do adicional noturno, não repercutindo na jornada de trabalho, nos termos do caput do art. 75 da Lei 8.112/1990.
PROPOSTA DE ENCAMINHAMENTO
27.	Ante o exposto, submeto os autos à consideração superior com proposta para que o Tribunal:
a) conheça da presente consulta, por atender aos requisitos de admissibilidade previstos nos artigos 264, inciso I, §§ 1º e 2º, do Regimento Interno do TCU;
b) responda ao consulente, nos termos do art. 264 do Regimento Interno do TCU, que a hora noturna correspondente a 52 minutos e 30 segundos, no período compreendido entre 22h de um dia e 5h do dia seguinte, deve ser considerada tão somente para fins de cálculo do adicional noturno, não repercutindo na jornada de trabalho, a teor do disposto no caput do art. 75 da Lei 8.112/1990; e
c) arquive os presentes autos.
3.	Não obstante, o parecer do Ministério Público junto ao TCU (peça 5) teve posicionamento contrário, como transcrevo a seguir, com os ajustes de forma pertinentes:
Trata-se de consulta de autoria do então Presidente da Câmara dos Deputados, Deputado Federal Eduardo Cunha, formulada nos seguintes termos (peça 1, págs. 1-2) :
a) em face do art. 75 da Lei nº 8.112/1990, a hora reduzida de 52 minutos e 30 segundos, entre 22 e 5 horas, deve ser considerada apenas para cálculo do adicional noturno ou deve também ser considerada para cômputo da jornada de trabalho do servidor público?
b) caso a hora reduzida seja também considerada para fins de cômputo da jornada de trabalho, deve ser também aplicada às jornadas de turnos ininterruptos de revezamento (24x72, 12x36, etc.) ?
	Por meio de despacho à peça 4, o E. Relator remeteu os autos ao Ministério Público para sua manifestação.
	Antes de discorrer sobre o objeto da consulta, um breve esclarecimento se faz necessário.
Como se sabe, a Constituição Federal de 1998 estabeleceu em seu art. 7º, inciso IX, como direito dos trabalhadores urbanos e rurais, a remuneração do trabalho noturno superior à do diurno. Sobre o assunto, o Direito do Trabalho sempre tendeu a conferir um tratamento diferenciado à jornada noturna, considerando ser essa mais desgastante para o trabalhador do que a jornada diurna.
	A esse respeito, a jurisprudência e a doutrina falam em uma dupla proteção ao trabalhador que exerce o trabalho noturno: uma, referente à duração da jornada, dando origem à denominada hora ficta noturna, e outra referente à remuneração do período laborado. No entanto, fato é que ambas as proteções geram efeitos remuneratórios ao labor noturno, como destaca Maurício Godinho Delgado: 
O trabalho noturno urbano recebe duplo efeito da ordem jurídica: no tocante à própria extensão da jornada e no tocante à remuneração do período laborado ou à disposição. No tocante à extensão da jornada, sabe-se que a CLT instituiu a denominada hora ficta noturna, composta de 52 minutos e 30 segundos, como medida componente da jornada noturna urbana. Esta regência especial, instituidora da hora noturna reduzida, já produz uma consequente sobreremuneração sobre o efetivo período noturno trabalhado, em comparação a idêntico período laborado durante o dia. Ao lado dessa sobreremuneração indireta, a ordem jurídica prevê, ainda, uma sobreremuneração direta e distintiva, consubstanciada em um adicional incidente sobre cada hora ficta ou fração laborada à noite.
	Assim, por aplicação da hora ficta noturna, que considera cada hora de trabalho como 52 minutos e trinta segundos, o trabalhador noturno labora efetivamente 7 (sete) horas, embora receba remuneração equivalente à jornada de 8 (oito) horas. A consequência dessa jornada reduzida é um aumento no valor da hora de trabalho noturna, quando comparada com a diurna. Diz-se que a ficção jurídica da hora noturna reduzida gera uma sobre-remuneração indireta ao labor noturno, enquanto que o adicional noturno gera uma sobre-remuneração direta.	
	Entretanto, embora a Constituição estabeleça que a remuneração do trabalho noturno deve ser superior à do diurno, não dispõe de que forma ocorrerá essa sobre-remuneração, deixando essa tarefa a cargo do legislador ordinário. A esse respeito, o Decreto-Lei nº 5.442/1943 (Consolidação das Leis do Trabalho – CLT) regulamentou a matéria da seguinte maneira em seu art. 73 abaixo transcrito:
	Consolidação das Leis do Trabalho — CLT - (Decreto-Lei nº 5.452, de 10 de maio de 1943) 
Art. 73. Salvo nos casos de revezamento semanal ou quinzenal, o trabalho noturno terá remuneração superior a do diurno e, para esse efeito, remuneração terá um acréscimo de 20% (vinte por cento) , pelo menos, sobre a hora diurna.
§ 10 A hora do trabalho noturno será computada como de 52 minutos e 30 segundos.
§ 2° Considera-se noturno, para os efeitos deste artigo, o trabalho executado entre as 22 horas de um dia e as 5 horas do dia seguinte.
§ 3° O acréscimo, a que se refere o presente artigo, em se tratando de empresas que não mantêm, pela natureza de suas atividades, trabalho noturno habitual, será feito, tendo em vista os quantitativos pagos por trabalhos diurnos de natureza semelhante. Em relação às empresas cujo trabalho noturno decorra da natureza de suas atividades, o aumento será calculado sobre o salário mínimo geral vigente na região, não sendo devido quando exceder desse limite, já acrescido da percentagem.
§ 4° Nos horários mistos, assim entendidos os que abrangem períodos diurnos e noturnos, aplica-se às horas de trabalho noturno o disposto neste artigo e seus parágrafos.
§ 5° Às prorrogações do trabalho noturno aplica-se o disposto neste capítulo. (grifos nossos) 
	Como se vê, na redação da CLT deixa claro que a jornada de trabalho noturna possui hora reduzida, aplicando-se a ficção jurídica de considerar cada hora de trabalho como correspondente a 52 minutos e 30 segundos. Assim, para um trabalhador celetista que exerceu sua jornada entre às 22:00 horas de um dia e 5:00 horas do dia seguinte, embora tenha laborado efetivamente 7 (sete) horas diárias, sua jornada será computada como tendo 8 (oito) horas (jornada completa correspondente a um dia de trabalho) .
	 Da mesma forma, o adicional noturno a que o referido trabalhador faz jus, será calculado tendo como base de cálculo a jornada de 8 (oito) horas, e não de 7 (sete) . Ou seja, a CLT adota expressamente tanto a ficção da hora noturna reduzida (sobre-remuneração indireta) como o adicional noturno (sobre-remuneração direta) como formas de sobre-remunerar o trabalho noturno em relação ao diurno.
	Já no caso dos servidores públicos civis da União, sujeitos ao regime estatutário, a legislação aplicável dispõe da seguinte forma:
Lei 8.112/1990 (Estatuto dos Servidores Públicos Civis da União) 
Capítulo I, Seção IV – Da Posse e do Exercício
Art. 19. Os servidores cumprirão jornada de trabalho fixada em razão das atribuições pertinentes aos respectivos cargos, respeitada a duração máxima do trabalho semanal de quarenta horas e observados os limites mínimo e máximo de seis horas e oito horas diárias, respectivamente (Redação dada pela Lei 8.270, de 17/12/91) .
§ 1º O ocupante de cargo em comissão ou função de confiança submete-se a regime de integral dedicação ao serviço, observado o disposto no art. 120, podendo ser convocado sempre que houver interesse da Administração (Redação dada pela Lei 9.527, de 10/12/97) . 
§ 2º O disposto neste artigo não se aplica a duração de trabalho estabelecida em leis especiais (Incluído pela Lei 8.270, de 17/12/91) .
Capítulo II, Seção II – Das Gratificações e Adicionais
"Art. 61. Além do vencimento e das vantagens previstas nesta Lei, serão deferidos aos servidores as seguintes retribuições, gratificações e adicionais:
 (...) 
VI- adicional noturno;
Art. 75. O serviço noturno, prestado em horário compreendido entre 22 (vinte e duas) horas de um dia e 5 (cinco) horas do dia seguinte, terá o valor-hora acrescido de 25% (vinte e cinco por cento) , computando-se cada hora como cinqüenta e dois minutos e trinta segundos. 
Parágrafo único. Em se tratando de serviço extraordinário, o acréscimo de que trata este artigo incidirá sobre a remuneração prevista no art. 73. (grifos nossos) 
	O único dispositivo da Lei 8.112/1990 que se refere à jornada de trabalho (art. 19) não trata da matéria de maneira detalhada e nem sequer menciona a possibilidade de jornada noturna. O legislador deixou para referir-se à jornada noturna tão somente no art. 75 da Lei 8.112/1990, na seção que dispõe sobre vantagens remuneratórias. Assim, diferentemente do texto da CLT, o Estatuto do Servidor Público Federal não prevê expressamente ser aplicável a ficção da hora reduzida à jornada do servidor público, limitando-se a estabelecer que o adicional noturno será calculado considerando cada hora como 52 minutos e trinta segundos. 
	Daí, surge a dúvida suscitada pelo consulente, que consiste em desvendar se, no caso do trabalho noturno do servidor público, a hora ficta reduzida aplicar-se-ia apenas para fins de cálculo do adicional noturno, não interferindo no cômputo da jornada de trabalho em si; ou, se seria possível concluir que a ficção da hora noturna reduzida irradiaria seus efeitos a ambos os institutos, tanto o da jornada de trabalho quanto o do adicional noturno. A fim de ilustrar a diferença prática na vida funcional do servidor entre adotar uma ou outra interpretação, apresentamos a tabela abaixo, considerando a hipótese de um servidor público que tenha trabalhado entre as 22:00 de um dia e 5:00 horas do dia seguinte:
	Entendimentos
	Adicional noturno
	Jornada de trabalho noturna efetiva

	Hora ficta reduzida se aplica apenas ao cálculo do adicional noturno
	Calculado sobre 8 horas
	8 horas

	Hora ficta reduzida se aplica à jornada de trabalho e ao adicional noturno
	Calculado sobre 8 horas
	7 horas

	A diferença entre um e outro entendimento pode gerar grandes implicações para a Administração pública, tanto no que diz respeito à necessidade de redimensionamento da força de trabalho quanto à gestão da folha de pagamento. Isso porque, dependendo do entendimento adotado, haveria a necessidade de pagamento de adicional pela prestação de serviço extraordinário para os servidores que exercessem jornada noturna para além do período de sete horas, por exemplo.
	Sobre os pareceres contidos nos autos, cumpre esclarecer que a Assessoria Técnica da Diretoria-Geral da Câmara dos Deputados defendeu, à peça 1, que a jurisprudência majoritária seria no sentido de que a hora reduzida valeria também para o cômputo da jornada, admitindo, no entanto, que a questão não seria pacífica no âmbito do Poder Judiciário. Defendeu ainda que a jurisprudência trabalhista seria assente em que a ficção jurídica relativa à hora noturna reduzida não se relacionaria apenas ao pagamento de adicional noturno, porquanto repercutiria também na duração da jornada de trabalho.
	Ressalvou, por outro lado, que haveria acórdãos do Tribunal Regional Federal da 4ª Região sustentando que a norma seria clara no sentido de que a hora noturna reduzida apenas incidiria sobre o cálculo do adicional noturno (25%) , não tendo o alcance de reduzir efetivamente a hora trabalhada para 52 minutos e 30 segundos. Ao reconhecer ser ainda controversa a matéria, apontou diversos acórdãos do Tribunal Regional Federal da 5ª Região favoráveis à utilização da jornada reduzida para o cômputo da jornada de trabalho do servidor público, inclusive àqueles sujeitos a regimes de escala de serviço.
	A Unidade Técnica, por sua vez, em pareceres uniformes às peças 2-3, salientou que não apenas as redações diferentes da CLT e da Lei 8.112/1990, mas também as peculiaridades jurídico-legais atinentes a cada regime induziriam ao raciocínio de que seria possível haver tratamento diferenciado do servidor público e do trabalhador regido pela CLT, sem que isso implicasse ofensa à Constituição Federal, até porque teria sido estabelecido pela Lei Maior apenas que a renumeração do trabalho noturno deveria ser superior à do diurno (art. 7º, inciso IX) .
	Sustentou que a redação do caput do art. 75 da Lei 8.112/1990 apenas autorizaria a contagem da hora noturna reduzida para fins de incidência do adicional noturno, pois, do contrário, haveria um duplo benefício ao servidor não autorizado por lei. Salientou que um acréscimo ficto de horas à jornada efetivamente cumprida pelo servidor poderia gerar o pagamento de horas extras, ou a redução efetiva de uma hora diária na jornada legalmente estabelecida pelo art. 19 da Lei 8.112/1990, ou em leis específicas, o que, neste caso, exigiria da Administração a readequação da força de trabalho às necessidades do serviço. Eventual interpretação de que a hora noturna reduzida repercutisse na jornada de trabalho do servidor, no sentir da Unidade Técnica, seria contrária ao interesse público por representar um injustificável e incalculável aumento da despesa pública na área de pessoal.
	Por fim, registrou que a segunda dúvida levantada pela autoridade consulente não precisaria ser analisada, tendo em vista sua subordinação à resposta da primeira. Por essa razão, opinou por que o Tribunal respondesse ao consulente que a hora noturna reduzida, no período compreendido entre 22:00 horas de um dia e 5:00 horas do dia seguinte, deveria ser considerada tão somente para fins de cálculo do adicional noturno, não repercutindo na jornada de trabalho, nos termos do caput do art. 75 da Lei 8.112/1990.
Aplicação da ficção jurídica da hora noturna reduzida na jornada de trabalho do servidor público
	Sobre o primeiro questionamento, com as devidas vênias à proposta de mérito da Unidade Técnica, entendemos que a exegese mais precisa do caput do art. 75 da Lei 8.112/1990, foi aquela dada pela Assessoria Técnica da Diretoria-Geral da Câmara dos Deputados, no sentido de que a ficção da hora noturna reduzida é aplicável não apenas para fins de cálculo do adicional noturno, mas também para o cômputo da jornada de trabalho noturna do servidor público federal.
	Conforme esclarecimentos anteriores, a ficção da hora noturna reduzida acaba por gerar uma sobre-remuneração indireta ao trabalho noturno em relação ao diurno, enquanto que o adicional noturno corresponde à sobre-remuneração direta. A Unidade Técnica entendeu, a partir da leitura do art. 75 da Lei 8.112/1990, que o legislador teria estabelecido que a única forma de sobre-remunerar a jornada noturna do servidor público seria por meio do adicional correspondente a 25% (sobre-remuneração direta) .  
	No entanto, se a intenção do legislador fosse tão somente a de remunerar diretamente a hora noturna em valor superior à hora diurna da jornada de trabalho, bastaria ter estabelecido um acréscimo percentual incidente sobre a hora trabalhada entre às 22:00 horas de um dia às 5:00 do dia seguinte. Aliás, seria razoável presumir que, se fosse realmente essa a intenção inicial, o legislador teria estabelecido um percentual maior que 25% para a hora noturna, tendo em vista que o servidor já não seria beneficiado pelo aumento do valor-hora noturno em razão da redução da jornada.
	Em outras palavras, não havia necessidade de mencionar a ficção jurídica da hora noturna reduzida se ela não fosse aplicável à jornada em si, bastando que o legislador tivesse fixado um percentual para o cálculo do adicional, o qual incidiria apenas sobre as sete horas efetivamente trabalhadas pelo trabalhador noturno (compreendidas entre 22:00 e 05:00 horas) . Em vez disso, o legislador tratou de lembrar expressamente que, no cálculo do adicional noturno, não se poderia deixar de aplicar a ficção jurídica da hora noturna reduzida, considerando cada hora de labor noturno como 52 minutos e 30 segundos. Dessa maneira, para o servidor que exerce sua jornada de trabalho entre 22:00 e 5:00 horas, será devido o adicional noturno em valor correspondente à 8 (oito) horas de trabalho, embora tenha laborado apenas sete horas efetivas. 
	A propósito, vale dizer que a remuneração do servidor é fixada em razão da sua jornada de trabalho, podendo inclusive a remuneração ser reduzida caso haja uma redução da jornada. Da mesma forma, o adicional noturno é calculado sobre a jornada de trabalho noturna exercida pelo servidor. Se o adicional noturno é calculado considerando a ficção da jornada noturna reduzida, é porque a jornada noturna em si sofre a incidência da hora ficta. Em outras palavras, seria incoerente se o adicional noturno, que é calculado sobre cada hora da jornada laborada, considerasse uma jornada de trabalho distinta daquela computada em favor do servidor. 
	Ou seja, deve haver identidade entre a duração da jornada de trabalho noturna e a jornada utilizada como base de cálculo para o adicional noturno. A partir de então, entendemos que, ao mencionar a aplicação da ficção jurídica da hora noturna reduzida, o legislador reconheceu que a jornada de trabalho noturna do servidor público deve ser computada com a incidência da hora noturna reduzida. Nesse sentido, aproveitando os argumentos delineados pela Unidade Jurisdicionada, a ficção jurídica relativa à hora noturna reduzida não pode se relacionar apenas com o pagamento do adicional noturno, sem repercutir necessariamente na duração da jornada de trabalho em si.
	Sobre o art. 75 da Lei 8.112/1990 ter redação diferente da redação do art. 73 da CLT, isso se deve ao fato muito bem observado nos pareceres precedentes de que o mencionado art. 75 limita-se a dispor sobre a forma de cálculo de vantagens remuneratórias, não se preocupando em estabelecer regras sobre a jornada de trabalho. 
	Por outro lado, o art. 19 da Lei 8.112/1990, inserido na seção genérica denominada “Da Posse e do Exercício”, que dispõe brevemente sobre a jornada de trabalho, apenas estabelece cargas horárias mínima e máxima de trabalho, e traz exceções para jornadas de trabalho de cargos em comissão e funções de confiança. Assim, o fato da Lei 8.112/1990 não ter se referido expressamente à ficção jurídica da hora noturna reduzida não significa que não a tenha adotado, de maneira que essa suposta omissão se trata de mera atecnia legislativa, até por que o referido estatuto se manteve silente inclusive sobre própria possibilidade de exercício da jornada noturna. 
	Desse modo, considerando que o adicional noturno deve incidir exatamente sobre a jornada de trabalho noturna considerada, de maneira que a ficção jurídica da hora noturna reduzida não poderia ser aplicada a um dos institutos sem necessariamente refletir sobre o outro, e considerando que o legislador expressamente reconheceu a aplicação da hora ficta no cálculo do adicional noturno, entendemos que a hora ficta também deve ser considerada para o cômputo da jornada do servidor público.
Aplicação da ficção jurídica da hora noturna reduzida em turnos ininterruptos de revezamento
	A respeito do segundo questionamento suscitado pela autoridade consulente, qual seja, se é possível aplicar a ficção jurídica da hora noturna reduzida às jornadas de turnos ininterruptos de revezamento (24x72, 12x36, etc.) , vale a pena trazer os seguintes esclarecimentos. 
	Preliminarmente, salientamos que é admitido esse tipo de jornada no serviço público, pois, embora a jornada de trabalho padrão do servidor público consista em 40 (quarenta) horas semanais, com o mínimo de seis e o máximo de oito horas diárias, o Decreto 1.590/1995, que regulamentou o art.19 da Lei 8112/90, estabeleceu em seu artigo 3º, a possibilidade de flexibilização de jornada de trabalho do servidor, para 30 (trinta) horas semanais, para aqueles que exerçam funções de atendimento ao público em regime de escalas, em período igual ou superior a 12 (doze) horas ininterruptas. 
	Sobre a compatibilidade desse tipo especial de jornada com os mecanismos de sobre-remuneração do trabalho noturno em relação ao diurno, a questão foi pouco discutida no âmbito do serviço público. Nesse sentido, entendemos oportuno analisar como a jurisprudência pátria tem tratado o caso no âmbito das relações de trabalho regidas pela CLT, pois nesse âmbito a discussão da matéria se encontra em um maior nível de maturação. 
	Assim, no que se refere à CLT, convém esclarecer que o seu art. 73 negava inclusive o adicional noturno aos empregados que laboravam em regime de revezamento semanal ou quinzenal. Entretanto, o Supremo Tribunal Federal decidiu que faltava fundamento de validade a essa regra, até porque as últimas cartas constitucionais já vinham assegurando a todo trabalho noturno, indistintamente, remuneração superior à do diurno. A esse respeito foi editada a Súmula 213 do STF, a qual transcrevemos abaixo:
Súmula 213 de Jurisprudência do STF
É devido o adicional de serviço noturno, ainda que sujeito o empregado a regime de revezamento. 
	Quanto à redução ficta da hora noturna, o assunto já enfrentou grandes controvérsias na jurisprudência pátria. O Tribunal Superior do Trabalho inicialmente tinha se posicionado no sentido de que turnos ininterruptos de revezamento não se compatibilizariam com o cômputo da jornada noturna reduzida. Entretanto, esse entendimento não prevaleceu e sobreveio a Orientação Jurisprudencial nº 395 da SBDI 1 do TST, admitindo a incidência da hora noturna reduzida aos trabalhadores submetidos ao regime de escala. Transcrevemos abaixo o teor do decisum:
"TURNO ININTERRUPTO DE REVEZAMENTO. HORA NOTURNA REDUZIDA. INCIDÊNCIA. (DEJT divulgado em 09, 10 e 11.06.2010) O trabalho em regime de turnos ininterruptos de revezamento não retira o direito à hora noturna reduzida, não havendo incompatibilidade entre as disposições contidas nos arts. 73, § 1°, da CLT e 7°, XIV, da Constituição Federal."
	Assim, considerando que no âmbito das relações de trabalho regidas pela CLT a jurisprudência dos tribunais superiores tem entendido que tanto a sobre-remuneração direta (adicional noturno) quanto à sobre-remuneração indireta (ficção jurídica da hora noturna reduzida) são aplicáveis às jornadas noturnas guiadas por turnos ininterruptos de revezamento, opinamos para que o mesmo entendimento seja estendido, por aplicação do princípio da isonomia, às jornadas de turnos ininterruptos de revezamento exercidas por servidores públicos regidos pela Lei 8.112/1990. 
Proposta de encaminhamento
	Por todo o exposto, acerca dos questionamento formulados na presente consulta, quais sejam “a) se, em face do art. 75 da Lei nº 8.112/1990, a hora reduzida de 52 minutos e 30 segundos, entre 22:00 e 5:00 horas, deveria ser considerada apenas para cálculo do adicional noturno ou deveria também ser considerada para o cômputo da jornada de trabalho do servidor público?; e b) caso a hora reduzida seja também considerada para fins de cômputo da jornada de trabalho, deveria ser também aplicada às jornadas de turnos ininterruptos de revezamento (24x72, 12x36, etc.) ?”; este Ministério Público opina para que esse Tribunal responda: 
	a) que, em face do art. 75 da Lei nº 8.112/1990, a ficção jurídica da hora noturna reduzida, considerando cada hora como 52 minutos e 30 segundos, deve ser aplicada tanto para fins do cálculo do adicional noturno, como para o cômputo da jornada de trabalho do servidor público; e 
	b) Sim. Seguindo a orientação majoritária da jurisprudência dos tribunais superiores, a ficção jurídica da hora noturna também se aplica às jornadas em turnos ininterruptos de revezamento. 
É o relatório.

não há.

Procurador Marinus Eduardo De Vries Marsico.

CONSULTA. QUESTIONAMENTO SOBRE INFLUÊNCIA DA HORA REDUZIDA NOTURNA NA JORNADA DE TRABALHO COMUM E NOS TURNOS ININTERRUPTOS DE REVEZAMENTO.AUSÊNCIA DE PREVISÃO LEGAL. IMPOSSIBILIDADE DE APLICAÇÃO DA HORA FICTA NO CÔMPUTO DA JORNADA DE TRABALHO NOTURNO COMUM E NOS TURNOS ININTERRUPTOS DE REVEZAMENTO.

CONSULTA (CONS)

Secretaria de Fiscalização de Pessoal (SEFIP).

Trata-se de consulta formulada pelo então Sr. Presidente da Câmara dos Deputados, Deputado Eduardo Cunha, sobre a possibilidade de a hora reduzida, correspondente a 52 minutos e 30 segundos, que serve de base para o cálculo do adicional noturno, ser considerada no cômputo da jornada de trabalho e, em caso positivo, se essa hora reduzida se aplicaria também às jornadas de turnos ininterruptos de revezamento, como 12 horas de trabalho e 36 horas de descanso.
2.	A Secretaria de Fiscalização de Pessoal - Sefip à peça 2 se posicionou no sentido de que a hora ficta noturna, no período compreendido entre 22h de um dia e 5h do dia seguinte, deve ser considerada tão somente para fins de cálculo do adicional noturno, não repercutindo na jornada de trabalho.
3.	Sobre o segundo questionamento, que aborda a viabilidade da hora reduzida se aplicar também às jornadas de turnos ininterruptos de revezamento, a Sefip considerou que tal questão não necessitava de análise aprofundada, tendo em vista sua subordinação à primeira, isto é, somente deveria ser respondida se a conclusão fosse pela possibilidade de a hora noturna reduzida refletir na jornada de trabalho noturna comum.
4.	O Ministério Público junto TCU (MP/TCU) , em contrapartida, se manifestou pela possibilidade da aplicação da hora noturna reduzida no cômputo da jornada de trabalho comum, bem como nas jornadas de turnos ininterruptos de revezamento (peça 5) .
5.	Destaco que, em entendimento primário, anuí ao posicionamento adotado pelo Ministério Público junto ao TCU, no sentido de reconhecer a influência da hora ficta tanto nas jornadas de turnos noturnos comuns, quanto nos turnos ininterruptos de revezamento. 
6.	No entanto, o Exmo. Ministro Augusto Sherman, em relevante contribuição, ressaltou pontos importantes trazidos pela unidade técnica sobre a impossibilidade de tal influência na duração das jornadas ora em análise, motivo pelo qual agradeço e acompanho o entendimento de Sua Excelência para acolher o encaminhamento proposto pela Sefip, cujos fundamentos incorporo às minhas razões de decidir, sem prejuízo de tecer breves comentários a seguir.
7.	De fato, a partir da leitura do art. 75 da Lei 8.112/1990, depreende-se que a hora noturna reduzida aplica-se tão somente para fins de incidência do adicional noturno haja vista estar, inclusive, em sessão do texto normativo referente tão somente às gratificações e adicionais, mais especificamente tratando do adicional noturno.
8.	Desse modo, não há como concluir, a partir do referido dispositivo legal, pela possibilidade da influência da hora ficta noturna na duração da jornada de trabalho do servidor público da União.
9.	A concessão da efetiva diminuição da hora trabalhada para 52 minutos e 30 segundos configuraria um duplo benefício ao servidor não autorizado por lei. Nesse sentido, a unidade técnica em sua instrução, in verbis:
[...] Isso porque, de um lado, entre 22h de um dia e 5h do dia seguinte, já são consideradas, fictamente, 8 horas de trabalho para o cálculo do adicional noturno dos servidores que trabalham durante todo esse período e, de outro, para fins de cômputo da jornada de trabalho, ou haveria um acréscimo ficto de horas à jornada efetivamente cumprida, situação que poderia gerar o pagamento de horas extras, ou a redução efetiva de uma hora diária na jornada legalmente estabelecida pelo art. 19 da Lei 8.112/1990 ou em leis específicas, o que, neste caso, exigiria da Administração a readequação da força de trabalho às necessidades do serviço.
10.	Destaco, ainda, que tal posição não configura eventual afronta à Constituição Federal, uma vez que a Carta Marga prevê somente que a renumeração do trabalho noturno deve ser superior à do diurno, conforme art. 7º, inciso IX, critério esse respeitado no regime estatutário, conforme o artigo 75 da Lei 8.112/1990.
11.	Ademais, a administração pública, uma vez regida pelo princípio da legalidade estrita, não pode conceder vantagens de qualquer natureza aos servidores públicos não prevista em lei, não cabendo analogias ou interpretações extensivas que extrapolem o que, efetivamente, consta de disposições legais. Assim, transcrevo o que leciona Diógenes Gasparini[footnoteRef:2] sobre o princípio da legalidade na Administração Pública: [2:  GASPARINI, Diógenes. Direito Administrativo. 6ª Ed. São Paulo: Saraiva, 2001.] 
 O princípio da legalidade significa estar a Administração Pública, em toda a sua atividade, presa aos mandamentos da lei, deles não se podendo afastar, sob pena de invalidade do ato e responsabilidade de seu autor. Qualquer ação estatal sem o correspondente calço legal, ou que exceda ao âmbito demarcado pela lei, é injurídica e expõe-se a anulação.
12.	Quanto ao segundo questionamento, também anuo ao entendimento exarado pela unidade técnica de que, ante à inaplicabilidade da hora ficta para fins da redução efetiva da jornada de trabalho noturno comum, consequentemente não há que se falar em influência nos casos dos turnos ininterruptos de revezamento, sob os mesmos fundamentos.
13.	À vista disso, entendo que a hora noturna correspondente a 52 minutos e 30 segundos, no período compreendido entre 22h de um dia e 5h do dia seguinte, deve ser considerada tão somente para fins de cálculo do adicional noturno, não repercutindo na jornada de trabalho, a teor do disposto no caput do art. 75 da Lei 8.112/1990.
Ante o exposto, acolho parcialmente o parecer do MP/TCU e voto por que o Tribunal adote o acórdão que ora submeto à deliberação deste Colegiado.
TCU, Sala das Sessões Ministro Luciano Brandão Alves de Souza, em 18 de setembro de 2019.
Ministro JOÃO AUGUSTO RIBEIRO NARDES
Relator